【裁判字號】    90,台上,6564
【裁判日期】    901025
【裁判案由】    貪污等罪
【裁判全文】
最高法院刑事判決                                九十年度台上字第六五六四號
    上  訴  人  甲 ○ ○
    選任辯護人  賴 浩 敏律師
                林 發 立律師
                呂 靜 怡律師
    上  訴  人  乙○○○
    選任辯護人  賴 浩 敏律師
    上  訴  人  丙 ○ ○
右上訴人等因貪污等罪案件，不服台灣高等法院中華民國八十九年九月七日第二審更
審判決（八十九年度重上更(三)字第六一號，起訴案號：台灣新竹地方法院檢察署八十
三年度偵字第二八五三、二八五四、二八五五、三○二五、三○二六號），提起上訴
，本院判決如左：
    主  文
原判決撤銷，發回台灣高等法院。
    理  由
本件原判決撤銷第一審關於上訴人甲○○、丙○○、乙○○○部分不當之判決，改判
論處上訴人甲○○共同對於有投票權之人交付賄賂而約其投票權為一定之行使及共同
對於有投票權之人交付不正利益而約其投票權為一定之行使罪刑；論處上訴人乙○○
○共同連續對於有投票權之人交付賄賂而約其投票權為一定之行使及於未為公務員時
預以職務上之行為收受不正利益而於為公務員後履行罪刑；論處上訴人丙○○共同對
於有投票權之人交付賄賂，而約其投票權為一定之行使罪刑，固非無見。
惟查：一、依原判決事實欄之記載，甲○○指示丙○○以每票新台幣（下同）五百元
至一千元之代價，向有投票權之選民買票，而丙○○則於民國（下同）八十三年一月
二十八日晚上，持賄款一千五百元，至卓蘭鎮○○里○○路詹顯慶之攤位，交付有投
票權之詹顯慶收受，要求其投票選舉甲○○等情，其所認定丙○○交付詹顯慶之金額
，與甲○○指示其向有投票權之選民買票之每票金額顯非一致；究竟丙○○交付詹顯
慶一千五百元，係買若干票之代價？如僅向詹顯慶買一票，何以其金額與甲○○之指
示不合？自未臻明瞭。原審未遑查明慎斷，其調查職責已有未盡；又甲○○如何指示
丙○○向選民買票賄選？原審未敘明其所憑之證據及認定之理由，亦有判決不載理由
之違誤。二、原判決理由壹第一項之（一），依據丙○○於檢察官偵查中所供：「我
替甲○○助選，我有替他發放給我的親朋好友，每票發一千元，大約發了二、三十人
，我都有對他們說錢是甲○○的，請他們投票支持」等語，參酌詹顯慶證述丙○○交
其一千五百元及一張甲○○之競選傳單並說：「拜託」等語，為其認定甲○○、丙○
○確有共同向詹顯慶行賄買票之論罪基礎。但其理由第六項、（一）之２卻謂「丙
○○於偵查中所稱：我替甲○○助選，我有替他發放給我的親朋好友，每票發一千元
，大約發了二、三十人，我都有對他們說錢是甲○○的，請他們投票支持等語，並無
該等二、三十人之真實姓名、年籍及住居所以供查證。被告丙○○此部分自白顯無證
據證明與事實相符，自不得為被告丙○○、甲○○犯罪之依據」云云，似又否定丙○
○上開自白之真實性（見原判決第九、四十頁），其對於證據價值之判斷前後異趣，
難認無判決理由矛盾之違誤。三、原判決事實欄記載：八十三年元月二十九日議員選
舉投票結果，胡振春及甲○○、乙○○○等二十三人均獲當選為該屆議員，胡振春即
委由胡松年出面，先於同年二月二日邀集上開新當選議員至台中市○○路大西洋俱樂
部餐敘，復於同年月九日至十五日，再至台中市○○路二段六三六號富王大飯店訂房
住宿，一同密商如何由胡振春向彼等賄選，共同投票選舉胡振春為議長事宜，取得共
識後，胡振春、胡松年即委由甲○○辦理赴越南旅遊相關手續，並帶隊前往；返國後
，即集體住進胡松年於帶團出國前囑胡振春胞弟胡振和先向苗栗縣頭份鎮廷翊汽車旅
館預訂之房間，以達綁票集體投票支持胡振春之目的，而於同年三月一日上午，共乘
胡振和租用之遊覽車出發，同赴苗栗縣議會宣誓就職等情。其所認定胡振春與甲○○
及其他新當選議員至大西洋俱樂部餐敘及在富王大飯店訂房住宿密商賄選事宜之事實
，係在前往越南旅遊之前。惟其理由竟稱胡松年「事先囑咐胡振春之胞弟胡振和前去
廷翊旅館訂房，以供議員們回國後住宿之用，並於各議員進住該旅館後，與甲○○負
責在場招待，同時出面邀請各議員等至大西洋俱樂部、富王飯店與胡振春密商賄選事
宜」云云（見原判決第五、七、二十頁），卻似又認定邀請各議員等至大西洋俱樂部
、富王飯店與胡振春密商賄選事宜，係在各議員旅遊返國進住廷翊汽車旅館之後，其
事實認定與理由說明前後兩歧，亦有判決理由矛盾之違誤。四、刑法第一百二十三條
之罪，以於未為公務員或仲裁人時，預以職務上之行為，要求期約或收受賄賂或其他
不正利益，而於為公務員或仲裁人後履行者為要件。上訴人乙○○○於原審辯稱縣市
議員之職權係以集體行使之方式為之，議員個人享有出席、提案、質詢、表決、選舉
、被選舉等權利，並有行使該等權利與否之自由，該等權利並非職權，不合於刑法第
一百二十三條所定「職務上之行為」云云（見原審更(三)卷第一六七、一六八頁）。原
判決依據「臺灣省各縣市議會組織規程」第十條：「縣市議會置議長副議長各一人，
由縣市議員互以無記名投票分別互選之。」（第一項、第二項）、第三十四條：「縣
市議會開會，除該規程特別規定外，由議長召集之。」、第三十六條：「縣市議會開
會時，由議長為主席。」之規定，認定縣市議會議長之選舉乃各縣市議員本於議員當
選人身分而取得法定政治上之權利，且係於宣誓就職後首次行使議員職權之職務上行
為，及認定乙○○○收受甲○○等之旅遊招待等不正利益，與選舉議長之職務行為有
相當對價之關係各等情，而就乙○○○之該部分行為，論以刑法第一百四十三條第一
項之投票受賄罪及同法第一百二十三條之準受賄罪之想像競合犯，並依同法第一百二
十一條第一項之規定論科（見原判決第二十一、二十八、三十六頁）；但其對於乙○
○○上開所辯，並未敘明何以不足採之理由，亦嫌理由欠備。五、上訴人乙○○○於
原審辯稱扣案之大小記事簿並非此次選舉所製作，乃其夫湯維岳之父湯運來昔日參選
所留下之物，其中一月十七至十九日載有與乙○○○同區競選之湯奇岳及已分別於七
十三、七十八年間死亡之吳成福、廖秀樟，均不可能為乙○○○賄選買票之對象，且
載有湯運來於六十三年至七十九年間於光復路住所支出之電費、瓦斯費及房租，湯維
岳於七十九年一月十七日在銀行開戶存入一千元（即竹企維岳開１○○○）等記事云
云，並請求勘驗扣案之記事簿（見原審更(三)卷第五十九、七十六頁）；倘扣案編號八
之記事簿內確有上開顯與本次選舉無關之記事，此於其餘部分記載之證據證明力有無
影響，此與該扣案記事簿得否採為認定該上訴人犯罪之證據，有重要關係，自有釐清
之必要，本院前（第三）次判決發回意旨就此已予指明。原判決理由貳第二項、（二
）之３說明：湯運來係自七十一年八月至八十二年六月二十六日止，擔任苗栗市民代
表大會二、三、四屆代表，扣案編號八之記事簿內係區分中苗里、建功里等四十三里
，及中義村、玉泉村等十六村，均記載各村里之投票人姓名、住所或電話，並於部分
以紅色筆記有日期及何人付、退回或不收之字樣；扣案之各記事簿，除編號八外，其
餘未經採為本案認定乙○○○犯罪依據，該等記事本係何時製作，與本案無涉，況各
該記事本經先後送法務部調查局、內政部警政署刑事警察局及警察大學鑑定，據函覆
現尚無相關之機器以鑑定各筆跡書寫時之時間及無法鑑定其明確時間，自不得為乙○
○○有利之認定云云；其對於乙○○○上開所列事項是否非記載在該編號八之記事簿
內而與本案無關，及乙○○○所辯何以無可採取，並未詳加稽核，論敘明白，自難昭
折服。六、刑法第五十五條規定：「一行為而觸犯數罪名，或犯一罪而其方法或結果
之行為犯他罪名者，從一重處斷。」，第五十六條前段：「連續數行為而犯同一之罪
名者，以一罪論。」；想像競合犯乃係就數個競合之犯罪，予以「從一重處斷」，連
續犯則為就數個犯同一罪名之行為，「以一罪論」。原判決理由謂「被告甲○○與胡
振春等一次招待多位議員出國旅遊及住宿交付不正利益賄選行為，係一行為觸犯數罪
名，為同種類想像競合犯，應僅論以一罪」云云（見原判決第二十三頁），其所稱「
論以一罪」之論斷與刑法想像競合犯之規定未盡符合，亦有可議。以上諸端，或為上
訴意旨所指摘，或為本院得依職權調查之事項，應認原判決仍有撤銷發回更審之原因
。原判決理由第項關於不另諭知上訴人等無罪部分，既經檢察官起訴書指明與前開
論罪部分有裁判上一罪關係，依審判不可分原則，應一併撤銷發回；又縣市議會正、
副議長之選舉，於行賄、收賄當時，其行賄之對象或受賄之主體，雖未當選縣市議會
議員，但於事後選舉揭曉結果，其已當選為縣市議會議員而取得選舉縣市議會正、副
議長之投票權者，即該當於刑法第一百四十三條、第一百四十四條規定「有投票權之
人」之主體，業經本院於九十年七月三日九十年第六次刑事庭會議決議有案，足供參
酌，均附予說明。
據上論結，應依刑事訴訟法第三百九十七條、第四百零一條，判決如主文。
中      華      民      國     九十     年      十      月    二十五    日
                              最高法院刑事第十二庭
                                  審判長法官  呂  潮  澤
                                        法官  陳  世  雄
                                        法官  孫  增  同
                                        法官  林  開  任
                                        法官  蕭  權  閔
      右正本證明與原本無異
                                              書  記  官
中      華      民      國     九十     年      十      月     三十     日


司法院資訊處製作；財團法人民間司法改革基金會備份。
